臺灣高等法院刑事判決　　　　　　　　 96年度上易字第395號
上　訴　人　臺灣臺北地方法院檢察署檢察官
被　　　告　乙○○
　　　　　　　　　　　2號4樓
上列上訴人因被告詐欺案件，不服臺灣臺北地方法院95年度易字
第1804號，中華民國96年1 月12日第一審判決（起訴案號：臺灣
臺北地方法院檢察署95年度偵字第12564 號），提起上訴，本院
判決如下：
    主  文
上訴駁回。
    理  由
一、公訴意旨略以：乙○○原任職於多利安股份有限公司（設於
    臺北市○○路○段一七號八樓，下稱多利安公司），擔任模
    特兒經紀之職務。乙○○於民國九十三年十一月十四日，在
    璽而影視有限公司（設於臺北市○○路○段一四七巷五弄五
    號，下稱璽而公司），代表多利安公司與璽而公司簽訂國內
    部工作確認合約書（下稱系爭確認合約書），依約璽而公司
    應給付多利安公司企劃費共計新臺幣（下同）三萬一千五百
    元（含稅）與多利安公司，乙○○旋於同年月十七日將上開
    合約書交與多利安公司，多利安公司則據以製作轉帳傳票（
    系爭轉帳傳票），並開立統一發票一紙（下稱系爭統一發票
    ）交與乙○○持以向璽而公司請領上開款項。詎乙○○明知
    其自同年月三十日起，業已從多利安公司離職，竟仍意圖為
    自己不法之所有，於九十四年三月間擅自前往璽而公司，向
    璽而公司謊稱：其係代表多利安公司前來領取上開企劃費等
    語，並在表明多利安公司前來領款之收款證明上簽署自己之
    名字，致使該公司員工陷於錯誤，因而將款項如數支付與乙
    ○○，因認乙○○涉犯刑法第三百三十九條第一項之詐欺取
    財罪嫌云云。
二、檢察官上訴意旨略以：原審判決被告乙○○無罪，係以本案
    系爭契約為璽而公司委由被告個人提供相關廣告之選角服務
    ，與被告在多利安公司任職之模特兒經紀業務並無任何關連
    為由，並舉證人林垂言、葛子晴、甲○○、沈夢晴之證詞為
    據。惟查：
  (一)本案系爭契約當事人確為多利安公司及璽而公司一節，有
    DORIAN MODELS 國內部工作確認合約書（他卷第二十四頁）
    、多利安公司開具統一發票（同前卷第二十五頁）、轉帳傳
    票（同前卷第三十六頁）、收款證明（同前卷第二十六頁）
    附卷可稽；並有證人林垂言證述：被告是多利安公司國內部
    模特兒經紀人，負責經紀及選角，公司經紀人負責接洽工作
    ，將工作確認單拿回來給會計部開立發票，向往來公司請款
    （原審九十五年十月二十五日審判筆錄第三頁），證人葛子
    晴證稱：以工作確認合約書訂立的合約當事人是多利安公司
    與對方，個人名義訂的合約不可能回公司開發票，一旦公司
    開發票表示這個案件是公司的，系爭工作確認合約書是被告
    交付的（原審九十六年一月三日審判筆錄第三至五頁），證
    人沈孟晴證稱：收款證明上當初請款人即製片請款是寫多利
    安，當初製片請款所填具的名義如果是填公司，收據左上角
    就會註記公司名義，如果是填個人就是註記個人名義，支票
    抬頭原本是開多利安公司，當初製片在請款單上寫的領款人
    是多利安公司（原審九十五年十一月二十二日審判筆錄第三
    至五頁）等語可佐，被告非有權領款人甚明。原審漏未斟酌
    前開物證、人證，復未敘明上開經合法調查之證據何以不採
    ，判決理由顯有不備。
  (二)原審以工作確認合約書上之簽名欄為被告個人名義推認契約
    當事人係被告個人，非多利安公司云云，與證人葛子晴所述
    已有扞挌（原審九十六年一月三日審判筆錄第四頁），復未
    見證據取捨之憑據；至原審採認證人甲○○之證詞，亦與前
    開物證及實情不符，倘系爭契約果為被告以個人名義與璽而
    公司締約，何需使用多利安公司之工作確認合約書並於璽而
    公司之收款證明及支票抬頭註明收款人為多利安公司？又證
    人甲○○雖表示前開文件收款人記載多利安公司一事應問其
    公司會計小姐云云（原審九十五年十月二十五日審判筆錄第
    七頁），惟已據會計即證人沈孟晴證述如前，足認璽而公司
    於締約之時亦認多利安公司為有權領款人，證人甲○○之證
    詞即不足為有利於被告之證明。原審另以被告係提出勞務報
    酬單而非統一發票，以個人名義向璽而公司請款為論據，然
    不論被告是否以個人或多利安公司代表名義收款，渠明知非
    有權領款人而仍向璽而公司偽稱為有權領款人致璽而公司事
    後將支票抬頭改為被告個人名義，即有施用詐術之舉甚明。
    原審以被告係以個人名義向璽而公司收款為由認被告無詐欺
    犯行，理由亦嫌速斷。原審認定事實及適用法律有上述之違
    法，自難認原判決妥適，請撤銷原判決，另為適當之判決。
三、按犯罪事實應依證據認定之，無證據不得認定犯罪事實，又
    不能證明被告犯罪者，應諭知無罪之判決，刑事訴訟法第一
    百五十四條第二項及第三百零一條第一項分別定有明文。次
    按刑法第三百三十九條第一項詐欺罪之成立，以意圖為自己
    或第三人不法所有，以詐術使人將本人或第三人之物交付為
    要件。所謂以詐術使人交付，必須被詐欺人因其詐術而陷於
    錯誤，若其所用方法，不能認為詐術，亦不致使人陷於錯誤
    ，即不構成該罪，最高法院著有四十六年臺上字第二六○號
    判例要旨可參。末按認定犯罪事實所憑之證據，雖不以直接
    證據為限，間接證據亦包括在內；然而無論直接或間接證據
    ，其為訴訟上之證明，須於通常一般之人均不致有所懷疑，
    而得確信其為真實之程度者，始得據為有罪之認定，倘其證
    明尚未達到此一程度，而有合理之懷疑存在時，事實審法院
    復已就其心證上理由予以闡述，敘明其如何無從為有罪之確
    信，因而為無罪之判決，尚不得任意指為違法，最高法院則
    著有七十六年臺上字第四九八六號判例要旨可參。
四、公訴人認被告乙○○涉犯詐欺罪嫌，係以被告陳述、告訴人
    多利安公司指訴、證人林垂言、甲○○、沈孟晴證言、系爭
    確認合約書、系爭統一發票、系爭轉帳傳票、收款證明為論
    據。訊據被告固承認其原任職於多利安公司擔任模特兒經紀
    之職務，其前曾於任職多利安公司模特兒經紀人職務時與璽
    而公司之甲○○、林正功接洽而書寫系爭確認合約書之內容
    ，璽而公司就該確認合約書之內容應給付三萬一千五百元（
    含稅）之款項，而於其自多利安公司離職後曾簽具收款證明
    而向璽而公司領得三萬一千五百元等情，惟堅決否認有何詐
    欺犯行，並辯稱：系爭確認合約書之契約關係存在於伊個人
    與璽而公司間，伊有權領得系爭確認合約書所載之三萬一千
    五百元等語。經查：
  (一)本案當事人對於公訴人所提之證據資料及以下本院作為判斷
    依據之各項證據資料，均同意或不爭執其證據能力，本院審
    酌該等言詞供述及書面作成時之情況認為適當，均無不宜作
    為證據之情事，依刑事訴訟法第一百五十九條之五規定，均
    得作為證據。
  (二)本案被告原任職於多利安公司擔任模特兒經紀之職務，被告
    前曾於任職多利安公司模特兒經紀人職務時與璽而公司之甲
    ○○、林正功接洽而書寫系爭確認合約書之內容，璽而公司
    就該確認合約書之內容應給付三萬一千五百元（含稅）之款
    項，而被告曾於自多利安公司離職後簽具收款證明而向璽而
    公司領得三萬一千五百元等情，為被告所不否認，並有收款
    證明、系爭確認合約書、證人沈夢晴所提出之勞務報酬收據
    在卷可資佐證，自堪信上開事實為真實。
  (三)證人即在多利安公司任職負責財務行政法律事務之林垂言於
    原審審理中到庭結證稱：被告為多利安公司之模特兒經紀人
    ，負責多利安公司國內部之模特兒經紀。依據公司之正常流
    程，確認合約書右下角「請蓋公司發票章或大小章」處應該
    是蓋對造公司之大小章，但有時因案件比較匆促，有時候會
    讓被告先作請款之動作，但除了本件以外，並無發生由經紀
    人在確認合約書右下角處簽名的情形，而本案系爭確認合約
    書之廣告模特兒應該不是多利安公司之模特兒等語（見原審
    卷第五四頁至第五五頁）；證人葛子晴於原審審理中到庭結
    證稱：伊於九十三年十一月間在多利安公司擔任財務經理之
    工作，現已離職。多利安公司有兩個部門，一為業務部門，
    一為模特兒經紀部門，若要開發票，業務部門需提出合約，
    經紀部門需有工作確認單，公司才會依據憑證來開發票。而
    經紀部門的工作內容係為多利安公司旗下之模特兒或藝人接
    平面或廣告的案子，經紀人也會選擇一些適合的對象去行銷
    公司適合之人選等語（見原審九十六年一月三日審判筆錄）
    ；證人即在璽而公司擔任製片經理之甲○○於原審審理中到
    庭結證稱：當時因璽而公司處理陽光黃金豆之廣告而需要演
    員角色，且伊認識被告，知道被告在多利安公司任職前是作
    演員管理之工作，恰巧即為上開廣告所需要之技能，所以就
    請被告來幫忙作選角的工作，並非因被告為多利安公司之模
    特兒經紀人而請被告來幫忙，此部分之三萬一千五百元，僅
    為選角之費用，並不包含模特兒的費用等語（見原審卷第五
    五頁背面至第五七頁）；證人即在璽而公司擔任會計之沈孟
    晴於原審審理中到庭結證稱：依據璽而公司之規定，來請款
    者，若為個人需要身分證及勞務報酬單，若為公司需要公司
    大小章及發票。本案給付款項予被告為伊負責的，從收款證
    明上來看，只知道被告係於九十四年三月間來請款，而收款
    證明左上角會記載「多利安」，但卻由乙○○領款，係因該
    案之製片林正功一開始係填具多利安公司名義，但之後經林
    正功向伊說明此案為乙○○個人經手，所以才改由乙○○填
    製勞務報酬單請領款項，並開立扣繳憑單給乙○○，相關之
    付款支票受款人也由多利安公司改為乙○○，且在伊處理相
    關財務業務時，偶爾也會碰到這種情形，因片子係由製片經
    手，伊就按照製片之指示辦理付款，並無需告知上級主管之
    業務流程，至於收款證明上會有「多利安」之註明，並沒有
    附上任何之文件或確認合約書，完全係來自於製片林正功之
    告知等語（見原審九十五年十一月二十二日審判筆錄），由
    上開證人證言可知，被告在多利安公司擔任經紀人之職務，
    係負責多利安公司簽約之模特兒或藝人之經紀相關事務，並
    不包含選角之演員管理服務提供，而本案璽而公司因本案所
    需要之服務為選角演員管理服務之提供，璽而公司就相關廣
    告案所使用之模特兒亦非多利安公司簽約之模特兒。另璽而
    公司係以被告使用個人名義所簽具之勞務報酬單為憑證而給
    付本案款項，璽而公司並非以系爭統一發票為憑證而給付本
    案款項，亦未持系爭統一發票向稅捐機關申報扣抵銷項稅額
    等情，有證人沈孟晴提出之勞務報酬單、璽而公司於九十五
    年十月十七日函覆資料及財政部臺北市國稅局大安分局於九
    十五年九月十九日、九十五年十月二十三日所發財北國稅大
    安營業字第○九五○○三○七七六號函、第○九五○○三五
    七三○號函在卷可參，且觀諸系爭確認合約書之記載，所使
    用格式固為多利安公司製作之空白書表，然其內容就模特兒
    之姓名欄部分遭劃除而無任何記載，且系爭確認合約書右下
    角應由對造訂約廠商用印之「請蓋公司發票張或大小章／日
    期」欄，係由被告簽具「Ｃａｓｔｉｎｇ乙○○Ｋａｏ」，
    亦乏璽而公司之用印或確認，顯見本案系爭契約係璽而公司
    委由被告個人提供相關廣告之選角服務，與被告在多利安公
    司任職之模特兒經紀業務並無任何關連，被告依據其與璽而
    公司之契約關係而以個人名義向璽而公司請領款項，尚難認
    有何施用詐術之行為，被告上開所辯，當可採信。
  (四)上訴人雖指依證人林垂言於原審中結證稱被告於多利安公司
    擔任國內部模特兒的經紀人，負責對我們公司國內部模特兒
    經紀及選角等語，但比對另位證人葛子晴於原審審理中所證
    ：多利安公司有兩個部門，一為業務部門，一為模特兒經紀
    部門，而經紀部門的工作內容係為多利安公司旗下之模特兒
    或藝人接平面或廣告的案子，經紀人也會選擇一些適合的對
    象去行銷公司適合之人選等語（見原審九十六年一月三日審
    判筆錄），證人林垂言之所證模特兒經紀人負責「選角」工
    作，顯與證人葛子晴所證相左，自難以證人林垂言於原審證
    稱被告之工作包括「選角」，遽以推論被告為璽而公司之廣
    告案擔任選角之演員管理工作，係以多利安公司經紀人之身
    分與璽而公司訂定工作確認合約。又查九十三年十一月十四
    日當天為星期日，並非正常之上班時間，係被告之休假日，
    再參酌證人甲○○於原審所證，係因認識被告而要求被告為
    璽而公司之廣告選角，不是因為被告在多利安公司工作才找
    被告等語，顯見被告係利用休息日以自己之名義與璽而公司
    訂定工作合約無誤。至上訴人另舉多利安公司已開立以璽而
    公司為買受人之統一發票及璽而公司之請款單上有多利安公
    司之名稱，用以證明被告確係為多利安公司與璽而公司訂定
    工作合約云云，但查璽而公司之請款單何以有多利安之名稱
    ，業經證人甲○○於警訊中陳明，係因被告當時任職多利安
    公司，所以被告告知璽而公司會計以多利安公司名義開立支
    票，但此乃付款方式之約定，與契約雙方當事人為何人之認
    定無涉，且從本件被告以多利安公司制式國內部工作確認合
    約書所制作合約書之形式觀察，即見知彼此間法律關係之誤
    謬，縱多利安公司亦基於錯誤之法律關係自行開立統一發票
    及被告便宜行事使用多利安公司之國內部工作確認合約書與
    璽而公司訂定私人契約，亦難據此推論被告為璽而公司選角
    之事，係為多安利公司所為。至璽而公司之收款證明及支票
    抬頭註明收款人為多利安公司之緣由，業據證人葛子晴於原
    審結證明白，且事後經向璽而公司之製片林正功確認後，發
    現有誤逕為更正之情，已如前述，是無從以收款證明及支票
    抬頭原載明多利安公司名義，遽以推論該契約原係存於璽而
    公司與多利安公司之間，而為被告不利之認定。
  (五)末按，被告自始未以其多利安公司代表之身分向璽而公司請
    款，業如前述，且被告確為有權領款之人，業經證人甲○○
    、沈孟晴於原審中結證明白，是璽而公司自始至終均認前開
    選角之工作係被告與璽而公司所訂定，且為璽而公司之廣告
    製片及會計所明知，被告此舉即未施用任何詐術，而有使璽
    而公司之員工誤認被告係代表多利安公司前來領款或誤認被
    告為有權領款之人而陷於錯誤，交付前開選角之演員管理費
    三萬一千五百元之情事，是被告取得前開款項並未施用詐術
    ，璽而公司之員工亦未有何陷於錯誤之情事，而與刑法第三
    百三十九條第一項之詐欺取財之構成要件顯然有間。
六、綜上所述，被告固有向璽而公司請領選角之演員管理費，惟
    無證據證明其有何不法所有之意圖，及有何施用詐術使璽而
    公司之員工陷於錯誤之情，核與詐欺取財罪之構成要件有間
    。此外，復查無其他積極證據足資證明被告有何詐欺取財之
    犯行，是本件被告犯罪即屬不能證明，依首開說明，自應為
    被告無罪之諭知。
七、原審認被告之犯行不明能證明，而為無罪之諭知，經核其認
    事用法並無不合。本件公訴人之上訴意旨，仍執陳詞，指摘
    原判決不當，難認為有理由，應予駁回。
據上論斷，應依刑事訴訟法第三百六十八條，判決如主文。
本案經檢察官鍾鳳玲到庭執行職務。
中　　華　　民　　國　　96　　年　　5 　　月　　25　　日
　　　　　　　　　刑事第十五庭審判長法　官  吳昭瑩
　　　　　　　　　　　　　　　　    法　官  李正紀
　　　　　　 　 　　　　　　　　　　法　官  李釱任
以上正本證明與原本無異。
不得上訴。
                                    書記官  洪秋帆
中　　華　　民　　國　　96　　年　　5 　　月　　28　　日
